【裁判字號】    98,上訴,579
【裁判日期】    980611
【裁判案由】    違反毒品危害防制條例
【裁判全文】
臺灣高等法院高雄分院刑事判決         98年度上訴字第579號
上  訴  人  臺灣高雄地方法院檢察署檢察官
被      告  甲○○
                    （另案於台灣台東監獄武陵分監執行中）
上列上訴人因被告違反毒品危害防制條例案件，不服臺灣高雄地
方法院98年度訴字第74號中華民國98年3 月12日第一審判決（起
訴案號：臺灣高雄地方法院檢察署97年度毒偵字第4688、5507號
），提起上訴，本院判決如下：
    主  文
上訴駁回。
    理  由
一、公訴意旨略以：被告杜涵隸明知海洛因業經公告列為毒品危
    害防制條例第2 條第2 項第1 款之第一級毒品，不得非法施
    用，竟於97年5 月18日10時許，基於施用第一級毒品海洛因
    之犯意，在高雄市○○區○○街94號自宅房間內，以將海洛
    因捲入香煙吸食之方式，施用第一級毒品海洛因1 次，嗣於
    97年5 月19日16時40分許被警查獲，並經其同意採集尿液送
    驗，結果呈海洛因代謝後嗎啡陽性反應，因認被告涉犯毒品
    危害防制條例第10條第1 項之施用第一級毒品罪嫌云云。
二、按犯罪事實應依證據認定之，無證據不得認定犯罪事實；又
    不能證明被告犯罪者，應諭知無罪之判決，刑事訴訟法第15
    4 條第2 項、第301 條第1 項分別定有明文。又檢察官就被
    告犯罪事實，應負舉證責任，並指出證明之方法，同法第16
    1 條亦有規定。因此，檢察官對於起訴之犯罪事實，應負提
    出證據及說服之實質舉證責任。倘其所提出之證據，不足為
    被告有罪之積極證明，或其指出證明之方法，無從說服法院
    以形成被告有罪之心證，基於無罪推定之原則，自應為被告
    無罪判決之諭知（最高法院92年度台上字第128 號判例意旨
    參考）。
三、公訴人認被告97年5 月18日涉犯施用第一級毒品犯行，無非
    以被告警詢、偵訊中之自白，及97年6 月4 日編號KＺ000000
    000000之濫用藥物尿液檢驗報告、尿液採集編號對照表、高
    雄縣政府警察局採集尿液檢體監管紀錄表、扣押筆錄、扣押
    物品目錄表、高雄市立凱旋醫院97年6 月9 日濫用藥物成品
    檢驗鑑定書、扣案毒品照片等為其主要論據。
四、經查：
  (一)被告雖於警詢及檢察官偵查中雖均坦承於97年5 月18日10時
    許有施用第一級毒品海洛因，然依其97年5 月19日為警查獲
    時之尿液檢驗報告，結果嗎啡濃度為288ng/ml，低於確認檢
    驗值之300ng/ml，呈嗎啡陰性反應，有上開濫用藥物尿液檢
    驗報告、尿液採集編號對照表、高雄縣政府警察局採集尿液
    檢體監管紀錄表在卷可考，是其究否有施用第一級毒品，即
    有可疑。
  (二)被告97年5 月19日查獲時所持有之第一級毒品海洛因1 包，
    係當日由綽號阿福之成年男子提供，並非供其97年5 月18日
    施用之用，且其於取得後尚未施用即遭警查獲等情，業據被
    告供承在卷，該部分已經原審論以持有第一級毒品罪確定在
    案，故被告該日持有第一級毒品之犯行亦無法做為有於97年
    5 月18日施用第一級毒品犯罪之佐證。從而，被告此次犯嫌
    ，除被告之自白外，並無其他補強證據，尚難徒以被告之自
    白遽入於罪。
  (三)檢察官上訴意旨雖以：「按服用海洛因後，尿液可檢出嗎啡
    最長時間，與服用劑量、服用頻率、服用方式、飲用水量之
    多寡、個人體質及其代謝情況等因素有關，依個案而異。依
    據文獻Clarke'sIsolation and Identification of Drugs
    第2 版記述：海洛因服用後於24小時內，經由尿液排出之量
    可能達施用劑量之80﹪。而注射劑量增加，可檢出嗎啡陽性
    反應（濃度高於或等於300ng/mL）之時間有延長之趨勢，若
    服用高劑量海洛因，其尿液在72至96小時內，仍有檢出嗎啡
    可能性，尤以嚴重海洛因濫用者之可能性較高。又海洛因於
    尿液中排出之最長時限，一般可檢出之最長時間為海洛因服
    用後2 至4 天。而此有行政院衛生署管制藥品管理局91年10
    月3 日管檢字第110436號函及92年2 月7 日管檢字第092000
    0881號函可參。查被告甲○○於警詢時、本署檢察官偵查中
    、原審審理時均坦承於97年5 月18日10時許，有施用第一級
    毒品海洛因乙情。又查本件被告採尿時間係97年5 月19日17
    時05分許，且其尿液檢體經檢驗呈嗎啡陽性反應，有警詢筆
    錄、高雄縣政府警察局鳳山分局偵辦毒品案件嫌疑人尿液採
    集編號對照表（尿液編號：181） 、高雄縣政府警察局採集
    尿液檢體監管紀錄表（尿液檢體編號：鳳警181 號）、台灣
    檢驗科技股份有限公司濫用藥物尿液檢驗報告（檢體編號：
    鳳警181 號）在卷可參。而本件採尿時間係被告施用海洛因
    後約第31小時之際，故其尿液仍在可檢出嗎啡之時限內。又
    嗎啡最低可定量濃度為100ng/mL，被告之尿液被檢出濃度達
    288ng/mL，有上開濫用藥物尿液檢驗報告可參，則依據上開
    行政院衛生署管制藥品管理局函釋，海洛因服用後於24小時
    內，經由尿液排出之量可能達施用劑量之80﹪，以被告採尿
    時回溯推算24小時，被告當時可檢出之嗎啡濃度為1440ng/m
    L ，早已逾確認檢驗濃度300ng/mL。而本件被告採尿時，早
    已超過其施用海洛因時間24小時，然仍可反推求出被告在採
    尿前24小時施用海洛因之尿液內嗎啡濃度超過300ng/mL，已
    達確認檢驗濃度甚多，則若能在被告施用海洛因後之24小時
    內立即採尿檢驗，其尿液中所含嗎啡濃度顯然只會更高於14
    40ng/mL 之數字，核與被告之自白於97年5 月18日施用第一
    級毒品海洛因乙情不謀而合。則上開濫用藥物尿液檢驗報告
    等證據，已足以供作被告於警詢時、本署檢察官偵查中、原
    審審理時任意性自白之補強證據，堪認被告之自白已有補強
    證據而足資擔保其真實性，被告犯施用第一級毒品罪之事實
    ，足堪認定。原審未綜觀本案中其他關連事實與被告之自白
    相符，遽認被告所涉之施用第一級毒品罪嫌不足，其認事用
    法容有違誤」云云，指摘原判決不當。然查依行政院衛生署
    所公佈濫用藥物尿液檢驗作業準則第3 條第13款規定「閾值
    係指判定檢體為陰性或陽性之濫用藥物或其代謝物濃度。」
    ；第15條第1 項第2 款規定：「初步檢驗應採用免疫學分析
    方法。檢驗結果尿液檢體中濫用藥物或其代謝物之濃度在下
    列閾值以上者，應判定為陽性：二、鴉片代謝物：300ng/mL
     。 」；第18條第1 項第二款之(一)初步檢驗結果在閾值以上
    或有疑義之尿液檢體，應再以氣相層析質譜分析方法進行確
    認檢驗，若無適當氣相層析質譜分析方法者，得採用適當之
    液相層析質譜分析方法進行確認檢驗。確認檢驗結果在下列
    閾值以上者，應判定為陽性：嗎啡：300 ng/mL 。」；第19
    條規定：「第19條尿液檢體經確認檢驗結果低於前條閾值者
    ，應判定為陰性，其驗餘檢體應依第九條規定處理之。」，
    即係以所採尿液予以檢測，並以一定之標準值即閥值作為判
    斷檢體為陽性或陰性之標準，如未達嗎啡300 ng/mL ，即應
    判定為陰性。按此項閥值之制定，係為避免1.受檢驗人之因
    素：如受檢驗人因與吸食毒品之人接觸，或同時處於密室中
    ，因吸入二手煙之緣故，導致有嗎啡反應；或因施用如止痛
    劑等藥物，而該藥物滲雜微量海洛因物品（不論是合法或不
    合法），導致有嗎啡反應。2.採集人或檢驗人之因素：在採
    集尿液之人方面，因不小心，未事先清洗容器即予採集；在
    檢驗人方面，如檢驗人員因疏忽或不小心，未採取嚴格之作
    業程序，因反覆使用檢驗之器具，導致應檢驗之尿液混入他
    人殘餘之尿液。3.在儀器方面：按檢驗之科學儀器固然十分
    精密，但是否有於檢驗當中，因為未予以定時保養，或因其
    他尿液殘存、潑灑於儀器中，應清洗而未清洗導致判讀錯誤
    等因素，為求慎重起見，而有閥值之設，如未達該標準，即
    應視為陰性，等同於未施用，此為行政院衛生署所制定，自
    應依據上開濫用藥物尿液檢驗作業準則予以認定，且該項閥
    值係以檢驗時為準，而非依檢驗值推算施用時之結果予以認
    定，此為當然之解釋。否則如依公訴人之見解，僅需檢驗出
    嗎啡陽性反應；或者濃度僅需檢驗出60ng/mL （60ng/mL ÷
    20％＝300ng/mL），或者100ng/mL（為最低可定量之濃度，
    100ng/mL÷20％＝500ng/mL），即應認定被告有施用毒品之
    結果，尚嫌過苛，且有誤判之可能。更何況被告甲○○於警
    詢及偵查中雖均坦承於97年5 月18日10時許有施用第一級毒
    品海洛因，但其於原審審理及本院審理中即改稱：其施用毒
    品之詳細時間已經忘記云云。則被告是否於97年5 月18日10
    時施用，仍有疑問，其於施用不久即被查獲並予以採尿，亦
    有可能；另其向綽號「阿福」之成年男子無償取得後即行施
    用一小部分，剩餘即被查獲並被原審判處持有第一級毒品罪
    亦非無可能；又其所驗出之嗎啡陽性反應，是否因在其他時
    間（非本案起訴之時間）施用，而因時間接近，導致被告於
    97年5 月19日17時05分許採尿時仍有陽性反應；或者排尿情
    形每因人而異，亦有可能因不喝水，長時間未排尿，導致僅
    排出施用劑量少許，均值懷疑；是本院認為不能以倒數推算
    之方式，將原為陰性反應之濫用藥物尿液檢驗報告轉變認定
    為陽性反應而做為證據使用（按陰性為無，即0 ，0 ÷20％
    ＝0 。0 ≠陽性）。是本件尿液毒品之濃度既尚未達標準之
    閥值，自應從被告有利之認定。
  (四)此外，復查無其他積極證據足資證明被告之自白與事實相符
    ，亦查無確切之證據足以認定被告於97年5 月18日有施用第
    一級毒品1 次之犯行，揆諸前開法律規定及判例意旨，自屬
    不能證明被告有該次之犯罪。
五、原審因而為被告無罪之判決，核無不合。檢察官上訴意旨，
    執上開情詞，指摘原判決不當，為無理由，應予駁回。
六、被告被訴持有第一級毒品、施用第二級毒品、持有第一級毒
    品等有罪部分，已經原審判決確定。
據上論結，應依刑事訴訟法第368 條，判決如主文。
本案經檢察官孫小玲到庭執行職務。
中    華    民    國    98    年    6     月    11    日
                  刑事第五庭    審判長法  官  曾永宗
                                      法  官  王伯文
                                      法  官  任森銓
以上正本證明與原本無異。
如不服本判決應於收受本判決後10日內向本院提出上訴書狀，其
未敘述上訴理由者，並得於提起上訴後10日內向本院補提理由書
狀（應附繕本）「切勿逕送上級法院」。
中    華    民    國    98    年    6     月    11    日
                                      書記官  廖素珍


司法院資訊處製作；財團法人民間司法改革基金會備份。
